【裁判字號】    90,上更(一),259
【裁判日期】    900628
【裁判案由】    殺人
【裁判全文】
臺灣高等法院刑事判決                          九十年度上更(一)字第二五九號
    上  訴  人  臺灣板橋地方法院檢察署檢察官
    上  訴  人
    即  被  告  乙○○
    指定辯護人  本院甲○
右上訴人因被告殺人等案件，不服臺灣板橋地方法院八十七年度重訴字第一○號，中
華民國八十七年六月二日第一審判決（起訴案號：臺灣板橋地方法院檢察署八十七年
度偵字第二二三三號）提起上訴，判決後，經最高法院發回更審，本院判決如左：
    主  文
原判決撤銷。
乙○○因過失致人於死，處有期徒刑陸月，如易科罰金以參佰元折算壹日。
    事  實
一、乙○○於民國八十七年一月八日晚間八時許，酒醉後（酒精濃度測試值為每公升
    ０‧九一毫克）自台北縣樹林鎮○○街駕駛車牌號碼Ｇ三─六０二三號自用小客
    車，沿台北縣新莊市○○路往板橋方向行駛，本應注意汽車之行車速度應依標誌
    之規定，無標誌者，在市區道路，時速不得超過四十公里，且行駛至交岔路口，
    其行進應遵守燈光號誌，且汽車行近行人穿越道前，應減速慢行，遇有行人穿越
    時，無論有無交通指揮或號誌指示，均應暫停讓行人先行通過，當時天候晴、夜
    間有照明、視距良好、路面平坦無缺陷，並無不能注意之情事，竟疏未注意，貿
    然以時速約五、六十公里之速度超速行駛，適有行人楊勝吉偕同其妻丙○○○因
    福國路方向燈光號誌轉為綠燈，乃沿福國路之行人穿越道欲穿越上開交岔路口，
    乙○○竟闖紅燈，且不依規定讓行人優先通行，以致所駕駛之上開車輛前方衝撞
    行走於行人穿越道上之楊勝吉與丙○○○，楊勝吉與丙○○○遭此撞擊後分別倒
    地，致楊勝吉受有左手掌背部挫傷、右肩胛部挫傷、右手背部挫傷、脊椎部下方
    挫傷及左前膝部挫傷，丙○○○受有頭部右後方裂傷及右腳多處瘀傷等傷害（此
    部分業經本院前審依過失傷害罪判處有期徒刑六月確定）。乃乙○○肇事後見狀
    煞車暫停，隨即另行起意駕車逃離現場，本應注意酒醉不得駕車及注意車前狀況
    ，並隨時採取必要之安全措施，依當時情形亦非不能注意，竟疏未注意楊勝吉倒
    臥於該車右前方約一公尺處，匆促間仍駕車向前行駛，致上開車輛右前、後輪輾
    壓過楊勝吉之頭部，乙○○沿中正路往板橋方向逃逸。楊勝吉經送醫急救經診斷
    為「深度昏迷併蜘蛛膜下腔出血」，終因頭部挫傷及顱內出血延至翌日凌晨七時
    許不治死亡。乙○○則於同月九日凌晨零時三十分許，經警循線在台北縣板橋市
    ○○路○段一二三巷十七號二樓內查獲。
二、案經被害人之配偶丙○○○訴由臺北縣警察局新莊分局報請台灣板橋地方法院檢
    察署檢察官偵查起訴。
    理  由
一、上訴人即被告乙○○坦承於前揭時地駕車行經前述交岔路口時發生撞擊，未下車
    即駕車逃逸等情不諱，惟據辯稱：伊當時已酒醉致對外界事物無所反應，不知已
    撞擊行人楊勝吉云云。
二、惟查，上訴人肇事後，於檢察官偵查中即已明白供稱：「我知道有撞到人」等語
    不諱（見相驗卷第二十頁反面），再者，上訴人駕車於前揭時地肇事撞擊楊勝吉
    夫婦受傷後，駕車逃逸復輾壓過楊勝吉頭部之上開事實，並據目擊證人黃秀旺先
    後於於偵查、原審及本院前審證述明確，復有道路交通事故調查報告表一紙、肇
    事現場照片五張、肇事車輛照片八張可稽。則上訴人顯已知悉駕車撞擊行人，所
    辯不知道撞到人云云，應屬推諉之詞，不足採信。查上訴人於撞傷楊勝吉夫妻，
    在稍停頓之後，即起意逃逸，此據上訴人供明（見本院上更一卷第三一頁），上
    訴人據此迅速駕車向前行駛，致該小客車輾壓過楊勝吉頭部，經送醫急救診斷為
    「深度昏迷併蜘蛛膜下腔出血」，業經財團法人長庚紀念醫院函復本院屬實（見
    本院上更更一卷第二五頁），被害人終因頭部挫傷及顱內出血不治死亡，亦經台
    灣板橋地方法院檢察署檢察官督同檢驗員相驗明確，製有勘驗筆錄、相驗屍體證
    明書及驗斷書可按。
三、上訴人被警查獲時，經測試其飲酒後吐氣所含酒精濃度為每公升０‧九一毫克，
    有酒精測試表一紙可憑，上訴人係酒醉後駕車，甚為明確。上訴人雖以伊當時已
    因酒醉，對外界事物無所反應，為精神耗弱云云置辯。然查，肇事地點距上訴人
    住處約半小時車程，上訴人於第一次肇事前，係自台北縣樹林鎮○○街駕駛上開
    車輛至交岔路口始肇事，後駕車返回台北縣板橋市○○路○段一二三巷十七號二
    樓附近所承租之停車位內，除發生本件車禍外，當晚未再發生其他事故等情，亦
    經上訴人坦承（見偵查卷第三十九頁、原審卷第二九頁）；再上訴人駕車撞擊楊
    勝吉夫婦後，曾煞車暫停，亦迭據證人黃秀旺於偵審中指證明確。則上訴人既能
    駕駛上開車輛沿台北縣樹林鎮○○○○○路口始肇事，且於發生撞擊時尚知煞車
    暫停，復於駕駛座左邊照後鏡斷裂及前方擋風玻璃破裂（如前開肇事車輛照片所
    示）致視線不清之狀況下，仍能安然駕車返回所承租之停車位內，則其駕車肇事
    時之精神狀態，顯然清醒而未達心神喪失之程度，所辯無非畏罪卸責之詞，並不
    足採。
四、按汽車駕駛人飲酒後其吐氣所含酒精成份超過每公升０‧二五毫克以上者，不得
    駕車；又汽車行駛時，駕駛人應注意車前狀況，並隨時採取必要之安全措施。行
    為時之道路交通安全規則第一百十四條第二款、第九十四條第三項分別定有明文
    。上訴人為汽車駕駛人，領有汽車駕駛執照，為其所自承，本應注意遵守上開規
    定，而依當時情形，並無不能注意之情事，竟疏未注意楊勝吉倒臥於該車右前方
    約一公尺處，為圖迅速逃離現場，仍酒醉駕車向前行駛，致上開車輛右前、後輪
    輾過楊勝吉之頭部，致楊勝吉受有頭部挫傷及顱內出血不治死亡，上訴人此部分
    駕車行為肇事，顯有過失。又上訴人此駕駛行為上之過失與前述過失傷害之駕駛
    行為有別，應係另一行為（最高法院發回意旨指明）。此駕駛行為上之過失，因
    而致楊勝吉死亡，則上訴人此駕車肇事行為，與被害人楊勝吉之死亡間，具有相
    當因果關係甚明。至上訴人於原審聲請訊問證人賴宏海以究明其平日駕車時是否
    有收聽廣播或錄音帶之習慣，聲請向公立醫院查詢正常人如飲酒後，酒精濃度對
    人體之意識、行為能力之影響；或將上訴人送請公立醫院鑑定其飲酒後酒精濃度
    為每公升０‧九一毫克時，往前推算約三、四小時，在無食用其他食用條件下，
    體內酒精濃度應為若干？對上訴人意識、判斷及視覺之影響程度等。因本件事證
    己明，上開證據之調查無礙於上訴人過失犯行之認定，核均無必要，併此敘明。
五、上訴人駕車撞擊楊勝吉後，楊勝吉倒於上開車輛保險桿右前方約一公尺處，此據
    證人黃秀旺結證明確（見原審卷第三十三頁反面），查被害人所倒臥之位置為身
    體在被告所駕車之外側（即頭部在被告所駕車之右車輪，身體遠離右車輪並非在
    右車輪與左車輪間，見本院上訴審卷第七○頁證人所繪現場圖），原審雖認定：
    『被告身高為一百五十六公分，有台灣台北看守所新收被告健康檢查表一紙在卷
    可查。本院以與上開車輛同型之汽車一輛及假人一具，模擬被告肇事時楊勝吉倒
    地之位置後，命身高約一百六十公分之本院職員孔傳民進入車內駕駛座以正常視
    野向正前方及右前方注視並分別拍照，勘驗結果無論楊勝吉係倒臥於上開車輛保
    險桿正前方或右前方一公尺處，從駕駛座位置均無法視見楊勝吉之身體，此有本
    院八十七年四月二十九日勘驗筆錄及所附照片五張在卷可稽』之模擬勘驗程序，
    因係將模特兒擺成身體在左右車輪之間，即與案發現場不同，其所為之勘驗結果
    因與現場不符而不可採。然查，上訴人與被害人楊勝吉素不相識，毫無怨恨或債
    務糾葛，原即無殺害楊勝吉之動機，其縱因前揭駕車肇事，衡情應係另起意逃逸
    而已，上訴人亦作此抗辯，尚非無據。證人黃秀旺雖證稱上訴人駕車撞擊楊勝吉
    後，現場有四、五人呼叫上訴人，且上訴人駕車起步欲離去時曾往右偏，在快輾
    壓到楊勝吉時，其及其餘旁觀者曾呼叫上訴人不要再向前開等情，惟證人黃秀旺
    亦證稱：「被告於肇事後並未下車查看‧‧‧，當時被告駕駛之上開車輛右側車
    窗是關上的（黃秀旺站立在該車右方，未注意左側車窗有無關上），被告有無聽
    到伊等人之呼叫，不確定‧‧‧，亦不清楚被告撞擊楊勝吉後再起步輾壓到楊勝
    吉之頭部時，係故意將輪胎導向右邊或是煞車時車輪已偏右」等語（見相驗卷第
    七頁、原審卷第四三頁）。且當時該車之右側車窗既已關上，上訴人應未聽到黃
    秀旺等旁觀民眾出聲警告如繼續開車向前將輾壓到楊勝吉之頭部，況「被告的車
    有停下來，但很短，馬上又開動」，亦據證人黃秀旺證實（見本院上訴卷第六七
    頁），實難認上訴人於撞擊楊勝吉後，繼續開車向前輾壓到楊勝吉之頭部，係基
    於殺死楊勝吉之直接故意，亦難認上訴人已預見楊勝吉倒臥於車前，如繼續開車
    將輾壓到楊勝吉之頭部，且對於楊勝吉死亡之結果不違背其本意，而有殺死楊勝
    吉之間接故意。公訴意旨以：上訴人駕車撞倒楊勝吉後，肇事地點附近有多位駕
    駛人及路人對上訴人大聲呼喊「撞到人了，趕快下車來看！」，嗣上訴人再度踩
    油門駕車起步時，復有多位駕駛人及路人再度對上訴人大聲呼喊「要壓到人了！
    」，迨上訴人所駕自用小客車之右前輪輾過楊勝吉頭部時，更有多位駕駛人及路
    人持續對上訴人大聲呼喊「已經壓到人了！」等節，即認上訴人係基於殺人之犯
    意駕車輾過楊勝吉頭部，依上說明，尚嫌不足。上訴人辯稱其無殺人之犯意，尚
    堪採信。
六、上訴人乙○○前此因過失致被害人楊勝吉於死，核其所為，係犯刑法第二百七十
    六條第一項之過失致死罪。公訴人認此部分係觸犯刑法第二百七十一條第一項之
    殺人罪，如前說明稍有未洽，因不礙於事實之同一性，起訴法條應予變更。按汽
    車駕駛人酒醉駕車，因而致人死亡，依法應負刑事責任者，加重其刑至二分之一
    ，行為時道路交通管理處罰條例第八十六條第一項定有明文。被告於肇事後，經
    警測試其吐氣所含酒精成份高達每公升０‧九一毫克，已逾行為時之道路交通安
    全規則第一百十四條第二款所規範不得駕車之規定，上訴人上開駕車肇事顯然已
    達酒醉程度，因而致楊勝吉死亡，應依道路交通管理處罰條例第八十六條第一項
    規定，加重其刑。又上訴人酒醉後駕車，其精神狀態尚未達於心神喪失之程度，
    已如前述，且其過失情節重大，縱為精神耗弱之人，亦不依刑法第十九條第二項
    規定減輕其刑，故上訴人駕車肇事時是否為精神耗弱之人，原所不問，併此敘明
    。
七、原審據以論科，固非無見，惟查：（一）上訴人於逃逸時，所駕之車右前輪與右
    後輪又輾壓到楊勝吉之頭部，原判決僅敘及右前輪。（二）上訴人已賠償被害人
    家屬，原審未及審酌（見本院上訴卷第五○頁以下之和解書）。（三）原判決所
    為之模擬勘驗與實際現場不符。（四）原判決誤道路交通管理處罰條例第八十六
    條第一項為第二項。（五）上訴人此駕駛行為上之過失，因而致楊勝吉死，與前
    述過失傷害之駕駛行為有別，應係另一行為，此經最高法院發回指明，原判決認
    係一個行為之接續。（六）原判決另論處上訴人遺棄罪，有未受請求事項判決之
    違法（詳後述）。檢察官循被害人之請求，以上訴人清楚看到死者，在圍觀者呼
    救下，仍故意往右偏輾壓死者，應成立殺人罪云云，提起上訴；上訴人即被告則
    仍執行為時為精神耗弱之人，及對遺棄部分無犯罪故意，已與被害人家屬和解等
    為上訴理由，除後兩者外，雖均非有據，但原判決既有不當，即屬無可維持，應
    由本院將除已確定之過失傷害以外之過失致死部分予撤銷改判。爰審酌上訴人酒
    醉駕車肇事逃逸，過失犯罪行為情節重大，惟已賠償被害人家屬損害新台幣二百
    五十萬元，被害人之妻丙○○○具狀就此部分撤回告訴，不再追究，有和解書及
    撤回狀可稽（見本院上訴卷第五○至五二頁、第五九頁），上訴人目前靠打臨時
    工維生，育有兩子，長子為視障生，亦有台北市立啟明學校學生證影本可參（見
    本院上訴卷第四九頁），一家四口經濟胥賴上訴人，求給自新機會（見本院上更
    一卷審判筆錄）及犯後態度等一切情狀，量處如主文第二項所示之刑，並依裁判
    時法即修正後之刑法第四十一條第一項前段諭知易科罰金之折算標準。
八、原判決復認定：乙○○明知楊勝吉受前開撞擊後，身受傷害而倒地不起，已屬無
    自救力之人（丙○○○昏迷約一、二分鐘後清醒，尚非無自救力之人），依法令
    規定有採取救護或其他必要措施之義務，竟駕車逃逸不為楊勝吉生存所必要之保
    護，而另論處上訴人乙○○刑法第二百九十四條第一項違背義務之遺棄罪刑，固
    非無見。惟按，檢察官起訴書之犯罪事實記載為「乙○○見狀停車後，為迅速逃
    離現場，明知楊勝吉倒落於其車右前方，竟仍基於殺人犯意，驟然踩油門起步偏
    向右前方前進，使其車前輪及車後輪分別輾過楊勝吉頭部後，再駕車沿中正路往
    板橋方向逃逸，：」，僅單純敘及上訴人駕車肇事（致人受傷）後逃逸及另萌殺
    人之犯意駕車再輾壓過楊勝吉頭部致死之事實而已，就上訴人所為如何具體該當
    於刑法第二百九十四條第一項規定構成要件之基本社會事實並無記載，此部分難
    謂已在起訴之範圍。又駕車肇事致人死傷而逃逸罪，在上訴人行為後之八十八年
    四月二十一日雖經公布增列刑法第一百八十八條之四設有處罰規定，基於刑法第
    一條罪刑法定原則，自不能援用新法論罪，不待明言（又上訴人行為時雖係酒醉
    駕車，當亦不能課以依同日公布增列之刑法第一百八十八條之三服用酒類不能安
    全駕駛罪責，併予敘明）。原判決就此另論處上訴人遺棄罪刑，即有未受請求之
    事項而判決之違法，應由本院將此部分予以撤銷。
據上論斷，應依刑事訴訟法第三百六十九條第一項前段、第三百六十四條、第二百九
十九條第一項前段、第三百條，道路交通管理處罰條例第八十六條第一項，刑法第二
百七十六條第一項、第四十一條第一項前段、罰金罰鍰提高標準條例第一條前段、第
二條，判決如主文。
本案經檢察官賴俊雄到庭執行職務。
中      華      民      國    九十      年      六      月    二十八    日
                              臺灣高等法院刑事第二十三庭
                                  審判長法  官  黃  瑞  華
                                        法  官  宋      祺
                                        法  官  吳      燦
右正本證明與原本無異。
檢察官部分如不服本判決應於收受送達後十日內向本院提出上訴書狀，其未敘述上訴
之理由者並得於提起上訴後十日內向本院補提理由書（均須按他造當事人之人數附繕
本）。
被告部分不得上訴。
                                        書記官  陳  靜  姿
中      華      民      國    九十      年      六      月    二十八    日
附錄：本案論罪科刑法條：
刑法第二百七十六條第一項
因過失致人於死者，處二年以下有期徒刑、拘役或二千元以下罰金。


司法院資訊處製作；財團法人民間司法改革基金會備份。
